【裁判字號】    98,訴,289
【裁判日期】    980720
【裁判案由】    偽造文書等
【裁判全文】
臺灣基隆地方法院刑事判決               98年度訴字第289號
公  訴  人  臺灣基隆地方法院檢察署檢察官
被      告  丙○○
                      號2樓
選任辯護人  許世正律師
上列被告因偽造文書等案件，經檢察官提起公訴（98年度偵字第
428號），本院判決如下：
    主  文
丙○○共同行使偽造公文書，累犯，處有期徒刑貳年，如附表所
示之物，沒收之；又共同詐欺取財未遂，累犯，處有期徒刑壹年
。應執行有期徒刑貳年陸月，如附表所示之物，沒收之。
丙○○被訴於民國九十七年五月五日共同冒充公務員而行使其職
權、行使偽造公文書及詐欺取財部分均無罪。
    事  實
一、丙○○曾犯毒品危害防制條例案件，經本院於民國（下同）
    97年6月2日以97年度基簡字第435號判決處有期徒刑4月確定
    ，於97年6月30日易科罰金執行完畢。詎其不知悔改，於97
    年5月4日加入綽號「阿宏」身分不詳之男子為首之詐騙集團
    ，並基於共同犯意之聯絡，分別為下列行為：
(一)、於97年5月5日12時許，「阿宏」集團之成員打電話給戊○○
    冒稱是檢察官，謊稱戊○○違反洗錢防制法要凍結帳戶，要
    戊○○將帳戶內款項領出，於翌日（即同月6日）14時許，
    會有一位楊文明書記官至其住處收取款項保管。戊○○不疑
    有他領取新台幣（下同）935655元現款，同日14時15分許，
    丙○○至桃園縣平鎮市○○路75巷8號戊○○住處，冒稱是
    書記官楊文明，且出示書記官證件行使之，使戊○○陷於錯
    誤交付935655元予丙○○，丙○○並交付偽造之士林地檢署
    監管科收據及台灣台北地方法院檢察署傳票予戊○○，戊○○嗣後打電話到台灣士林地方法院檢察署查詢，始悉受騙而
    報警處理。
(二)、於97年5月6日14時30分許，「阿宏」集團之成員打電話給乙○○冒稱是高雄地檢署書記官，謊稱乙○○涉嫌詐欺案件，
    並查扣其所有二本銀行存摺，其中玉山銀行內有6、7百萬元
    ，凍結所有帳號，要乙○○將帳戶內款項領出交地檢署保管
    。同日15時，乙○○不疑有他前往苑裡郵局提領帳戶內現款
    80萬元，至約定地點苗栗縣苑裡鎮麥當勞前等候，乙○○要
    求改到警察局提交，嗣又說要到乙○○住處取款，乙○○越
    想越不對，報警逮人，並回家守候。嗣於同日19時許，在苗
    栗縣苑裡鎮麥當勞附近，警察當場逮獲前來取款之丙○○而
    未得逞，並在其身上起出來路不明225000元及供聯絡之行動
    電話2支（電話號碼分別為0000000000、0000000000）。
二、案經苗栗縣警察局通宵分局報告臺灣苗栗地方法院檢察署呈
    請台灣高等法院檢察署核轉臺灣基隆地方法院檢察署檢察官
    偵查起訴。
    理  由
壹、證據能力部分：
(一)、按被告之自白，非出於強暴、脅迫、利誘、詐欺、疲勞訊問
    、違法羈押或其他不當方法，且與事實相符者，得為證據，
    刑事訴訟法第156條第1項定有明文，本件被告丙○○於警詢
    時自白係被詐騙集團利用之供述，得為證據。
(二)、按「被告以外之人於審判外之言詞或書面陳述，除法律有規
    定者外，不得作為證據。」「被告以外之人於審判中有下列
    情形之一，其於檢察事務官、司法警察官或司法警察調查中
    所為之陳述，經證明具有可信之特別情況，且為證明犯罪事
    實之存否所必要者，得為證據：(一)死亡者。(二)身心障礙致記
    憶喪失或無法陳述者。(三)滯留國外或所在不明而無法傳喚或
    傳喚不到者。(四)到庭後無正當理由拒絕陳述者。」刑事訴訟
    法第159條第1項、第159條之3分別定有明文。蓋「被告以外
    之人」，倘於審判中「死亡」、「身心障礙致記憶喪失或無
    法陳述」、「滯留國外或所在不明而無法傳喚或傳喚不到」
    、「到庭後無正當理由拒絕陳述」，為免害及實體真實發見
    之訴訟目的，尤以刑事訴訟法第228條第2項、第229條至第
    231條之1及法院組織法第66條之3第1項第2款等規定，在在
    明文宣示司法警察官、司法警察具有調查犯罪嫌疑人犯罪情
    形及蒐集證據等種種職權，是以不宜毫無例外即否定其證據
    能力，乃特予立法明文，倘被告以外之人於檢察事務官、司
    法警察（官）調查中之陳述，係在可信之特別情況下所為，
    且為證明犯罪事實之存否所必要，而於審判程式中，發生事
    實上無從為直接審理之原因時，即得例外承認該等審判外之
    陳述，而得採為證據。查證人戊○○於警詢之證述，惟於本
    院審判時因腦中風併左側乏力並有高血壓未能到庭，此有98
    年5月12日衛生署桃園醫院診斷證明書（見本院卷），是以
    其中風後記憶力必有減損，依刑事訴訟法第159條之3第2款
    之規定，屬傳聞證據之例外，應認其有證據能力。
(三)、證人乙○○於警詢中所為之陳述，係被告以外之人於審判外
    之陳述，而屬傳聞證據，被告之辯護人於98年4月23日本院
    準備程序時爭執，其無證據能力，檢察官亦無表示意見，尚
    難依警詢筆錄製作之客觀外部狀況，認具「特別可信」之情
    形，應認無證據能力，然仍得作為彈劾證據，用以來爭執被
    告或證人陳述之證明力。
(四)、按被告以外之人於審判外之陳述，經當事人於審判程序同意
    作為證據，法院審酌該言詞陳述或書面陳述作成時之情況，
    認為適當者，亦得為證據；當事人、代理人或辯護人於法院
    調查證據時，知有上開刑事訴訟法第159條第1項不得為證據
    之情形，而未於言詞辯論終結前聲明異議者，視為有前項之
    同意，刑事訴訟法第159條之5亦有明文。查起訴書所列舉之
    各項證據，除證人戊○○、乙○○於警詢筆錄外，其餘證據
    經本院於審判程序提示予被告丙○○、辯護人，並告以內容
    要旨，被告、辯護人均表示無意見，且未聲明異議，本院審
    酌相關言詞陳述或書面陳述作成時之情況，認為適當，依前
    揭法條意旨，均得援為本案證據，應先敘明。
貳、有罪部分
一、訊據被告丙○○固承認於97年5月6日下午7時許陪同朋友綽
    號「阿宏」男子到苗栗麥當勞，其朋友要伊去拿錢，他是叫
    伊先去吃東西，伊走出來就被抓了，伊後來打電話給他們，
    可是電話都不通，然矢口否認犯行，辯稱：伊沒有到戊○○
    平鎮市住處收取935655元，是朋友阿宏男子要去拿錢，我陪
    朋友去，身上查獲的錢，是伊要去買中古車，而電話1支是
    綽號阿宏男子的，另一支是伊的云云。惟查：
(一)、上揭事實，業據證人即告訴人戊○○於警詢、乙○○於本院
    審理時證述綦詳，並有偽造之士林地檢署監管科收據、台北
    地方法院檢察署傳票、戊○○指認照片足資佐證。而證人即
    告訴人戊○○於警詢時證稱：「約於今（6）下午14時15分
    許，丙○○1個人到我家敲門說是書記官，後來我開門就問
    他有無證件，丙○○就將掛在胸前楊文明證件讓我看，就說
    檢察官叫他來收錢監管，我不疑有他，就將935655元交給丙○○，他就給我一張士林地方法院檢察署監管科收據，他要
    走時跟我說要通知開庭，如果沒有問題就將錢還給我」等語
    。且證人戊○○於警詢時，並當面指認被告就是自稱楊文明
    書記官之人。是以依證人戊○○於警詢所述，被告當場有交
    付1張士林地檢察署監管科收據，該紙收據上有楊文明之簽
    名及「陸拾伍元整」字跡，於本院審理時當庭請被告書寫楊
    文明及陸拾伍元整之字跡10遍，綜合其形狀、筆韻、筆劃與
    士林地檢察署監管科收據之楊文明及陸拾伍元整之字跡極為
    雷同，此有被告所書寫之字跡在卷可稽（見本院卷），足見
    證人所述，應堪予採信。
(二)、證人乙○○於本院審理時證稱：「對方叫我錢領好了，直接
    到麥當勞裡面坐，等他們的人來，他會跟我打招呼，然後錢
    再交給他，他把收據給我，但是我一直跟他講到警察局好了
    ，他就跟我說警察局是辦小事情，我們這個是辦大事情，那
    個地方不要，所以我就聽他的話到麥當勞，到了麥當勞他一
    直沒有來，我就覺得很奇怪，我懷疑可能被騙了，因一下子
    叫我到麥當勞，一下子叫我到家裡，最後我發火了，我就說
    你要到那裡就跟我說一個地方就好了，然後他就跟我說那到
    你家裡好了，我就跟所長說，他說到我家裡，然後我就陪他
    們到家裡，我就把手機關掉，沒有再跟他們聯絡，回到家裡
    約半個小時，就接獲通知說有人查獲被告，是通宵分局刑事
    組逮到，逮到誰我不知道，在逮到之前，沒有看過被告」等
    語。是以證人乙○○雖未見過被告，然被告於麥當勞附近，
    為警方埋伏發現行跡可疑，經盤查身懷巨款而行程交代不清
    ，為警方逮捕，身上並查獲來路不明225000元及供聯絡之行
    動電話2支，足見被告是要前來取款。而被告於警詢亦供稱
    ：「我是上週在網路聊天室認識該詐騙集團｛阿宏｝男子，
    他問我缺不缺錢，然後要報我賺錢，並約於97年5月4日19時
    在基隆市○○○○道見面，見面之後交給我0000000000號手
    機給我使用，當晚沒多久打電話要我準備自己銀行帳戶，還
    有帶錢買車子，｛阿宏｝男子說要介紹工作最好要有車子，
    於是就將家裡現金20萬元及身上2500元帶上我黑色包包裡，
    跟他約在基隆市○○○○道見面，當晚｛阿宏｝男子帶我到
    台北縣一處舊式公寓住一晚，隔天5月5日就上他的車子四處
    逛吃完晚飯又回到公寓睡覺，隔天5月6日早上8點多，｛阿
    宏｝男子來接我上高速公路，到新竹湖口休息站休息，這中
    間告訴我工作方式，就是等候電話通知，通知我們到那裡，
    我們就到那裡辦事情，｛阿宏｝男子接到電話我們就調頭北
    上，｛阿宏｝男子就把我丟到台北市西門町附近，到了將近
    下午14時許，｛阿宏｝男子約在台北車站上車，上車後｛阿
    宏｝男子告訴我說待會聽他指示，就這樣一路開到苗栗縣苑
    裡鎮，從二高苑裡交流道下來後，把我丟在苑裡鎮麥當勞，
    叫我進去點餐並等候他的電話，約10分鐘｛阿宏｝男子打給
    我叫我到附近逛，我出去沒多久就被警察盤查帶回偵辦，｛
    阿宏｝男子跟我說約客戶在麥當勞收東西，事成後會給我新
    5000元」云云。是以被告於警詢時已坦承，依｛阿宏｝男子
    指示到苑裡麥當勞收取客戶東西，此與證人乙○○所證述情
    節相符，足見被告與阿宏男子共同基於犯意之聯絡，詐騙告
    訴人乙○○之金錢。
(三)、被告身上查獲之現金225000元，被告供稱錢是要購買中古車
    ，而證人即被告之兄丁○○於本院審理時證稱：「因為我們
    工作的時候，須要載一些油漆材料、工具等，因為我不會開
    車，我跟弟弟商量說買一輛車，這樣要去看工作或載一些工
    具什麼的比較方便，然後就叫他去看看，我們的預算差不多
    20萬元，我於97年4月10日左右在家裡拿19萬元給他，這是
    我們長期工作慢慢存的，另外3萬元可能是他自己存起來，
    這期間我有問他，這麼多天都沒有買到車，他說還沒有找到
    喜歡的車」等語。證人丁○○所述，與被告之供述，其情節
    大致相符合，然被告為購買中古車身上帶著現金225000元，
    將近一個月時間，攜帶大量現金到處看車子，似乎有違購車
    經驗法則，而此數目與被告收受被害人戊○○錢數雖不相等
    ，並無法排除另有被害人之可能性，但並無證據顯示與本案
    有關，是以尚難據此認定為本案所扣得贓物，然無法否定被
    告上揭犯罪事實。
(四)、是以本件事證明確，被告所辯，係卸責之詞，不足採信，被
    告犯行洵堪認定，應予依法論科。
二、按公文書係指公務員職務上製作之文書，刑法第10條第3 項
    定有明文。又刑法上偽造文書罪，係著重於保護公共信用之
    法益，即使該偽造文書所載名義製作人實無其人，而社會上
    一般人仍有誤信其為真正文書之危險，仍難阻卻犯罪之成立
    （最高法院54年度台上字第1404號判例意旨參照）。查上開
    偽造之「士林地檢署監管科收據」，其上有偽造之「檢察署
    監管科」之印文，顯足以使一般人誤信其為公務員職務上所
    製作之真正文書之危險，自屬偽造之公文書無訛。故核被告
    就事實一(一)所為（即被害人戊○○部分），係犯刑法第158
    條第1項僭行公務員職權罪、第216條、第212條、第211條行
    使偽造特種文書、行使偽造公文書罪、第339條第1項詐欺取
    財罪；就事實一(二)之行為（即被害人乙○○部分），係犯刑
    法第339條第3項、第1項詐欺取財未遂罪。其與綽號「阿宏
    」男子間及詐欺集團成員間，有犯意之聯絡，行為分擔，應
    論以共同正犯。又偽造特種文書、公文書，進而持之行使，
    偽造屬低度行為，應為高度行使之行偽所吸收，不另論罪。
    又被告就犯罪事實一(一)部分同時行使偽造公文書、僭行公務
    員職權、詐欺取財罪，係一行為觸犯數罪名之想像競合犯，
    依刑法第55條規定，從一重行使公文書處斷。被告所犯上開
    二罪，犯意各別，行為互殊，應分論併罰。被告受有期徒刑
    執行完畢後，此有臺灣高等法院被告全國前案紀錄表可稽，
    其於5年內故意再犯有期徒刑以上之罪，應依刑法第47條第1
    項之規定，論以累犯，並加重其刑。被告就犯罪事實一(二)部
    分，係著手犯罪之實行，未發生結果而不遂，為未遂犯，爰
    依刑法第25條第2項後段規定，減輕其刑，並依刑法第71條
    第1項先加後減。爰審酌被告正值盛年，不思循正當途徑獲
    取財物，卻冒用檢察官、書記官等名義，或兼行使偽造之公
    文書，實施詐騙行為，嚴重影響國家經濟秩序及社會治安，
    破壞民眾對檢察機關及司法警察機關之信任，並造成被害人
    之財產損失，及其於本案犯行中之角色，參與犯罪分工之程
    度，衡其素行、犯罪之動機、目的及其智識程度、生活狀況
    及犯後態度等一切情狀，分別量處如主文所示之刑，併定應
    執行之刑。
三、扣案偽造之偽造之「士林地檢署監管科收據」、「台北地方
    法院檢察署傳票」公文書，係被害人提供予警方扣押，該等
    文書之所有權在本案共犯實施犯罪之當時應已移轉予被害人
    ，不再屬被告等及本案共犯所有，故不得逕予沒收之，然其
    上所分別蓋用「檢察署監管科印」、「檢察官鄭世揚」之印
    文既屬偽造，仍應依刑法第219條之規定併予宣告沒收。另
    未扣案之「抗傳即拘」戳章，為共犯阿宏男子所有供本件詐
    騙被害人所用之物，爰依刑法第38條第1項第2款宣告沒收。
    又扣案之被告所用阿宏男子交付門號0000000000號行動電話
    1具，為共犯阿宏男子所有，係供犯罪所用之物，應予宣告
    沒收。另在被告身上扣得之門號0000000000號行動電話1具
    、現金225000元元，並無證據證明上揭扣案物品與本件犯行
    有直接關聯，爰不併予宣告沒收，附此敘明。
參、無罪部分
一、公訴意旨略以：被告丙○○加入綽號「阿宏」身分不詳之男
    子為首之詐騙集團成員，於97年5月5日8時許，被害人己○○接獲詐騙集團電話，謊稱其申請00000000電話積欠電話費
    新台幣（下同）2萬元，該電話並申請遠東銀行帳號0000000
    0000000號供詐騙之用，並指示詐欺成員張明維領款時遭警
    方逮獲，且供稱係被害人己○○指使前去領款，全案以移送
    台北地方法院。隨後冒名金管局楊志成打電話給己○○，要
    己○○將銀行存款領出交給法院派去之專員。己○○不疑有
    他，提領現款109萬元，同日12時許「阿宏」集團之成員與
    丙○○，至台北縣板橋市○○路○段158巷25之1號2樓己○○
    家中，一名自稱是台北地方法院專員邱俊平，向己○○收取
    109萬元，並將偽造之台北地方法院地檢署監管科公文及偽
    造之台北地方法院收據交予己○○，丙○○則在一旁守候，
    因認被告係犯刑法第158條第1項僭行公務員職權罪嫌、第
    216條、第211條行使偽造公文書罪嫌、第339條第1項詐欺取
    財罪嫌云云。
二、按犯罪事實應依證據認定之，無證據不得認定犯罪事實；不
    能證明被告犯罪者，應諭知無罪之判決，刑事訴訟法第154
    條第2項、第301條第1項分別定有明文。又事實之認定，應
    憑證據，如不能發現相當證據，或證據不足以證明，自不能
    以推測或擬制之方法，以為裁判基礎（最高法院40年台上字
    第86號判例意旨參照）。而告訴人之告訴，係以使被告受刑
    事訴追為目的，是其陳述是否與事實相符，仍應調查其他證
    據以資審認（52年臺上字第1300號參照）。按刑事訴訟法第
    161條第1項規定：檢察官就被告犯罪事實，應負舉證責任，
    並指出證明之方法。其立法理由：「為確實促使檢察官負舉
    證責任及防止濫行起訴‥‥檢察官對於被告之犯罪事實，自
    應負提出證據及說明之實質責任」。因此，公訴案件犯罪證
    據之蒐集及提起公訴後，對犯罪事實之舉證責任與指出證明
    之方法，均屬公訴人之職責，原則上法院僅於當事人之主張
    及舉證範圍內進行調查證據，其經法定程序調查證據之結果
    ，認已足以證明犯罪事實時，始得為犯罪事實之認定。若其
    為訴訟上之證明，於通常一般人仍有合理之懷疑存在，尚未
    達於可確信其真實之程度者，在該合理懷疑尚未剔除前，自
    不能為有罪之認定。且法院不得以偵查機關關於某種犯罪之
    調查不易，即放棄上開原則之堅持，致有違背刑事訴訟無罪
    推定及嚴格證明之原則。是以，倘檢察官所提出之證據，不
    足為被告有罪之積極證明，或其指出證明之方法，無從說服
    法院以形成被告有罪之心證，基於無罪推定之原則，自應為
    被告無罪判決之諭知（最高法院92年台上字第128號判例要
    旨及94年度台上字第2033號判決要旨參照）。
三、訊據被告丙○○堅詞否認犯行，辯稱：97年5月5日下午12時
    左右，伊並沒有與邱俊平到己○○家中收取109萬元，伊沒
    有做云云。公訴意旨認被告丙○○涉有上揭犯行，無非係以
    證人己○○於檢察官偵查時之證述、偽造之台北地方法院地
    檢察署監管科公文、偽造之台北地方法院收據等物為主要論
    據。經查：
(一)、證人即被害人己○○於檢察官偵查時證稱：「97年5月5日12
    時多，我去台銀領取現金50萬元及一銀提領現金59萬元，我
    當天有看到丙○○，是另外一位跟我拿錢，共有五、六人，
    他們拿書記官條子及收據給我看，共拿走109萬元，他們有
    出示工作證，但我沒有看清楚」等語。其於本院審理時證稱
    ：「因為那一天剛好下毛毛雨，我自己又很緊張，所以當初
    看的影像有點類似相像而已，我不敢說確實是他，長相較類
    似這樣而已，身高跟髮型有點類似，我不敢斷定說絕對是被
    告，他們來的時候有二個，一個進我家，一個是在外面騎樓
    下面樓梯那邊，自稱是台北地院專員，並不是被告丙○○，
    到我家拿的時候，台北地方法院收據之金額已經填好了，現
    在我無法確認」等語。是以證人己○○前後證述不一，己○○於本院審理時亦無法確認是被告所為，且本件除了被害人
    己○○單一指述，並無其他積極證據足認被告確有到被害人
    己○○住處拿走109萬元的人，尚難據此即認被告確係對被
    害人己○○實施公訴人所指偽稱公務員、行使偽造公文書、
    詐欺取財之人。
(二)、本件雖有被害人提出之偽造「台北地方法院地檢察署監管科
    公文」、「偽造之台北地方法院收據」，然並無其他積極證
    據足認係被告所交付予被害人己○○之文件，而被告身上並
    未查獲與本件相關文件，則被告上揭所辯，尚非不可採。
(三)、綜上，本件並無證據足以證明被告確有與阿宏男子共同參與
    上開行為，且公訴人亦未舉證證明被告對上揭行為，與實際
    行為人有犯意聯絡及行為分擔，本件並未自其身上或住處查
    扣任何上開行為之相關資料，此部分之犯罪，即屬不能證明
    ，依法自應諭知無罪。
肆、據上論斷，應依刑事訴訟法第299條第1項前段、第301條第1
    項、刑法第28條、第158條第1項、第216條、第212條、第
    211條、第339條第1項、第3項、第55條、第47條第1項、第
    25條第2項、第51條第5款、第219條、第38條第1項第2款，
    刑法施行法第1條之1第1項，判決如主文。
本案經檢察官甲○○到庭執行職務。
中    華    民    國    98    年    7     月    20    日
                  刑事第二庭審判長法  官  陳志祥
                                  法  官  邰婉玲
                                  法  官  陳伯厚
以上正本證明與原本無異。
如不服本判決應於收受送達後10日內向本院提出上訴書狀，並應
敘述具體理由；其未敘述上訴理由者，應於上訴期間屆滿後20日
內向本院補提理由書 (均須按他造當事人之人數附繕本)「切勿
逕送上級法院」。
中    華    民    國    98    年    7     月    21    日
                                  書記官  王惠萍
附錄論罪法條:
中華民國刑法第158條
（僭行公務員職權罪）
冒充公務員而行使其職權者，處 3 年以下有期徒刑、拘役或 5
百元以下罰金。
冒充外國公務員而行使其職權者，亦同。
中華民國刑法第212條
（偽造變造特種文書罪）
偽造、變造護照、旅券、免許證、特許證及關於品行、能力服務
或其他相類之證書、介紹書，足以生損害於公眾或他人者，處
1 年以下有期徒刑、拘役或 3 百元以下罰金。
中華民國刑法第211條
（偽造變造公文書罪）
偽造、變造公文書，足以生損害於公眾或他人者，處 1 年以上
7年以下有期徒刑。
中華民國刑法第339條
（普通詐欺罪）
意圖為自己或第三人不法之所有，以詐術使人將本人或第三人之
物交付者，處 5 年以下有期徒刑、拘役或科或併科 1 千元以下
罰金。
以前項方法得財產上不法之利益或使第三人得之者，亦同。
前二項之未遂犯罰之。
附表：
┌─────┬──────────────────────┐
│  編號    │      應沒收之物                            │
├─────┼──────────────────────┤
│  一      │      檢察署監管科印文壹枚                  │
├─────┼──────────────────────┤
│  二      │      檢察官鄭世揚印文壹枚                  │
├─────┼──────────────────────┤
│  三      │      抗傳即拘之戳章壹枚                    │
├─────┼──────────────────────┤
│  四      │      0000000000號行動電話壹支              │
│          │                                            │
└─────┴──────────────────────┘


司法院資訊處製作；財團法人民間司法改革基金會備份。
